【裁判字號】    98,交抗,50
【裁判日期】    980521
【裁判案由】    違反道路交通管理處罰條例聲明異議
【裁判全文】
臺灣高等法院花蓮分院交通事件裁定      98年度交抗字第50號
抗  告  人  交通部公路總局臺北區監理所蘆洲監理站
法定代理人  乙○○
相  對  人
即受處分人    甲○○
上列抗告人因相對人即受處分人違反道路交通管理處罰條例案件
，對於交通部公路總局臺北區監理所蘆洲監理站於民國 98年3月
31日所為處分（處分案號：北監蘆字第裁46-CO0000000號），聲
明異議，不服臺灣臺東地方法院中華民國98年4月7日98年度交聲
字第45號裁定，提起抗告，本院裁定如下：
    主  文
抗告駁回。
    理  由
一、受處分人即相對人（以下簡稱受處分人）在原法院異議意旨
    略以：伊於民國（下同）98年 3月25日晚間騎乘重型機車行
    經臺北縣三重市○○路與自強路口時，因酒醉騎車，業經裁
    罰新臺幣（下同）30,000元，惟因伊無機車駕照，僅持有汽
    車駕照，竟遭裁罰吊扣汽車駕照12個月，此裁罰顯然不當，
    此裁罰雖可達成限制伊繼續駕駛車類之目的，但也同時造成
    限制伊繼續駕駛該級以上車類，甚至使伊生計遭受影響，顯
    然也與道路交通管理處罰條例規定不符等語，爰此聲明異議
    。原法院認受處分人之異議有理由，而將原處分中關於吊扣
    汽車駕駛執照12個月之處分撤銷。
二、抗告意旨略以：受處分人依道路交通管理處罰條例第35條第
    1項第1款規定：「汽車駕駛人，駕駛汽車經測試檢定酒精濃
    度超過規定標準者，處新臺幣15000以上60000以下罰緩，並
    當場移置保管該汽車及吊扣其駕駛執照12個月」，受處分人
    確有前揭違規事實，有交通部公路總局臺北區監理所蘆洲監
    理站北監蘆字第裁46-CO0000000號違反道路交通管理事件裁
    決書在卷可佐，亦經受處分人自承在卷，核無違誤。又依道
    路交通安全規則第53條、第61條之規定，基於一人一照之規
    則，應換發較高一級車類之駕駛執照，准其駕駛較低級車類
    。再受處分人僅領有汽車駕駛執照，且其駕駛道路已違反處
    罰條例第22條第1項第4款規定，其於違規行為時係以其領有
    但未為使用之上開駕駛執照，當為明確，自應以其領有之駕
    駛執照為吊扣處分，即受處分人領有汽車駕駛執照但未領重
    型機車駕駛執照及酒後駕駛重型機車之違規，係違反道路交
    通管理處罰條例第22條第1項第4款及第35條之規定，依法及
    應吊扣其領有但違規之汽車駕駛執照。爰請求撤銷原裁定，
    維持原處分之吊扣汽車駕駛執照12個月之處分。
三、按民國（下同）94年12月14日修正、95年3月1日施行前之道
    路交通管理處罰條例第68條固規定：「汽車駕駛人，因違反
    本條例及道路交通安全規則之規定，受吊扣或吊銷駕駛執照
    處分時，吊扣或吊銷其持有各級車類之駕駛執照」。惟修正
    後業已刪除「吊扣」之規定，改為「汽車駕駛人，因違反本
    條例及道路交通安全規則之規定，受吊銷駕駛執照處分時，
    吊銷其持有各級車類之駕駛執照」。其修正理由乃係舊法將
    違法或違規駕駛人所持有各級車類之駕駛執照一併吊扣失之
    過苛，影響人民工作及生活甚鉅，故依修正後之該條規定，
    受吊扣駕駛執照處分時，僅能吊扣違規當時所駕車類之駕駛
    執照，不再吊扣其持有各級車類之駕駛執照，僅於受吊銷駕
    駛執照處分時，始吊銷其持有各級車類之駕駛執照，其理甚
    明。又按道路交通管理處罰條例及道路交通規則關於汽車之
    定義係包括「機器腳踏車」在內，道路交通管理處罰條例第
    3條第 8款、道路交通安全規則第2條第1項第1款亦分別定有
    明文。經查：
（一）本件受處分人甲○○有違反道路交通管理處罰條例之事實
      ，抗告人及受處分人皆無異議，並有臺北區監理所蘆洲監
      理站北監蘆字第裁46-CO0000000號裁決書在卷可憑。是受
      處分人酒後駕駛重型機車，而遭抗告人處以吊扣汽車駕駛
      執照之事實，堪予認定。
（二）受處分人本件違規酒後駕駛，依行為時之道路交通管理處
      罰條例第35條第1項第1款之規定：「汽車駕駛人，駕駛汽
      車經測試檢定酒精濃度超過規定標準，處新台幣1萬5千元
      以上 6萬元以下罰鍰，並當場移置保管該汽車及吊扣其駕
      駛執照1年」，除罰鍰外自應吊扣其駕駛執照1年。然此吊
      扣駕駛執照之處分，依上開有關道路交通管理處罰條例第
      68條修正之說明，應僅限於駕駛人違規時所駕駛之駕駛執
      照種類，抗告人自不得擴張法律，吊扣駕駛人違規駕駛時
      所駕車類以外之駕駛執照。而本件受處分人違規時係駕駛
      重型機車，依法所受處分應為限制駕駛重型機車，殆無疑
      義。抗告人自不得擴張法律，吊扣受處分人違規駕駛時所
      駕車類以外之他級車類駕駛執照。
（三）又本件受處分人於酒後駕駛重型機車違規時，並未領有重
      型機車駕駛執照一情，亦為受處分人所自承。本件縱因受
      處分人未領有重型機車駕駛執照，而無其違規駕駛時所駕
      車類之駕駛執照可供吊扣；惟吊扣其違規駕駛時所駕車類
      以外之小型車普通駕駛執照，雖可達成禁止受處分人繼續
      酒後駕車之行政目的，然亦同時造成剝奪受處分人駕駛他
      級車類之結果，所造成之損害與所欲達成目的之利益，顯
      然失衡，復與前揭道路交通管理處罰條例第68條之修正意
      旨不符，有違法律保留原則。而此關於駕駛執照管理所衍
      生之執行困難或法規漏洞，宜由修法或其他行政措施解決
      ，尚不得擴張解釋，於駕駛人無違規駕駛時所駕車類駕駛
      執照可供吊扣時，即率爾代以吊扣其所領有之他級車類駕
      駛執照，而將此不利益歸諸於受處分人。
（四）另吊扣駕駛人駕駛執照之處分時，自僅得吊扣駕駛人違規
      時所駕駛該級車類之駕駛執照，以限制其繼續駕駛該級車
      類行駛道路之權利，若駕駛人並無該級車類之駕駛執照，
      即無從執行吊扣駕駛執照之處分；本件受處分人僅領有汽
      車駕駛執照，並未領重型機車駕駛執照，卻酒後駕駛重型
      機車之違規行為，應係是否依道路交通管理處罰條例第22
      條第1項第4款規定處罰之問題。又保障人民之工作權及生
      存權，為憲法第15條明文所定；駕駛人之違規行為，雖當
      受處分，然處罰之範圍、方式、手段等，仍應遵守比例原
      則，始為允當。行政機關尚不得隨意將之擴張，而限制人
      民駕駛他級車類行駛道路之權利，而導致影響人民工作權
      及生存權。故抗告人主張：處罰酒後駕車行為並吊扣駕駛
      人駕駛執照之目的，在於有助於防範惡性嚴重之肇事行為
      ，避免駕駛人再犯，確保用路人之安全一節，亦難認有理
      由。
（五）綜上所述，原裁定將原處分關於吊扣汽車駕駛執照12個月
      部分撤銷，經核於法尚無不當。抗告意旨指摘原裁定不當
      ，並無理由，應駁回其抗告。
據上論斷，應依道路交通管理處罰條例第89條、道路交通案件處
理辦法第25條、第26條，刑事訴訟法第412條，裁定如主文。
中    華    民    國    98    年     5    月    21    日
                        審判長法  官  何方興
                              法  官  王紋瑩
                              法  官  林德盛
以上正本證明與原本無異。
本件不得再抗告。
中    華    民    國    98    年     5    月    21    日
                              書記官  劉妙娘


司法院資訊處製作；財團法人民間司法改革基金會備份。
